臺灣高等法院刑事裁定
110年度毒抗字第404號
抗  告  人
即  被  告  鄭建宜






上列抗告人即被告因違反毒品危害防制條例案件，不服臺灣新北
地方法院109年度毒聲字第1378號，民國109年12月30日裁定（聲
請案號：臺灣新北地方檢察署109年度聲觀字第1261號），提起
抗告，本院裁定如下：
    主  文
抗告駁回。
    理  由
一、原裁定意旨略以：抗告人即被告甲○○基於施用第一級、第二
    級毒品之犯意，於民國109年5月23日23時許，在新北市三重
    區仁愛街與龍門路口之麥當勞速食店廁所內，先將第一級毒
    品海洛因及第二級毒品甲基安非他命置於玻璃球加熱燒烤，
    以吸食所產生煙霧之方式，同時施用海洛因及甲基安非他命
    1次後，再以將海洛因加水稀釋後置入針筒注射之方式，施
    用毒品海洛因1次。嗣於同年月24日10時40分許，在新北市○
    ○區○○街00號網路芳鄰電競館內為警盤查，當場扣得海洛因1
    包（驗餘淨重0.0712公克）。上開事實業據被告坦承不諱，
    且其為警查獲後所採集之尿液（編號為C0000000號），經送
    請台灣檢驗科技股份有限公司以酵素免疫分析法初步檢驗、
    氣相層析質譜儀法及液相層析串聯質譜儀確認檢驗之結果，
    呈鴉片類、安非他命類、可待因、嗎啡、安非他命及甲基安
    非他命陽性反應，有該檢驗機構所出具之濫用藥物檢驗報告
    附卷可稽，足見被告確有於上開時間、地點施用海洛因及甲
    基安非他命之行為。被告前因施用毒品案件，經原審法院以
    97年度毒聲字第1105號裁定令入勒戒處所觀察、勒戒，於97
    年8月5日因無繼續施用傾向而出所，之後即無再接受觀察、
    勒戒及強制戒治之紀錄，此有本院被告前案紀錄表在卷可查
    。本件施用第一級、第二級毒品之犯罪時間，距離其前次觀
    察勒戒執行完畢已經超過3年。檢察官聲請再次將被告送觀
    察、勒戒，與法有據，應予准許等語。
二、抗告意旨略以：被告因施用毒品海洛因及安非他命，經尿液
    送檢呈陽性反應，足堪認定施用。毒品危害防制條例於109
    年1月15日修正公布，並於同年7月15日施行，現於法條修正
    混亂期間，對被告有利亦有弊，兩權相害取其輕，法律不外
    乎情、理、法，於現行未有衡定標準下，當選擇有利被告之
    判決，改以徒刑判之，請鈞院予以改判等語。
三、經查：
㈠、被告於上開時、地施用海洛因及甲基安非他命之事實，業據
    其於警詢及偵查中均坦承不諱（見109年度毒偵字第3495號
    偵查影卷【下稱毒偵卷】第8頁反面、第34頁反面、第43頁
    反面），且其為警查獲後所採尿液（檢體編號：C0000000號
    ），經送台灣檢驗科技股份有限公司以酵素免疫分析法初步
    檢驗、再以氣相層析質譜儀法確認檢驗之結果，確呈鴉片類
    、嗎啡、安非他命類、甲基安非他命陽性反應乙節，有該公
    司出具之濫用藥物檢驗報告、新北市政府警察局受採集尿液
    檢體人姓名及檢體編號對照表、新北市政府警察局查獲毒品
    案件尿液檢體監管紀錄表各1紙附卷可稽（見毒偵卷第19頁
    、第20頁、第40頁），足認被告上開不利於己之自白與事實
    相符，其施用第一級、第二級毒品之犯行均堪認定。
㈡、被告前於97年8月5日經觀察、勒戒執行完畢釋放後，其後雖
    有因施用毒品案件經法院判處罪刑確定及執行完畢之情形，
    但迄今並無再受觀察、勒戒或強制戒治等保安處分之裁判及
    執行，期間亦未受「附命緩起訴」等節，有本院被告前案紀
    錄表在卷可憑（見原審卷第7至55頁），被告本案施用第一
    級、第二級毒品行為時間，已在其最近觀察、勒戒執行完畢
    之3年後，是原審依毒品危害防制條例第20條第1項之規定，
    諭知被告應送勒戒處所觀察、勒戒，於法尚無不合。
㈢、按109年1月15日修正增訂、同年7月15日施行（下稱109年7月
    15日修正施行）之毒品危害防制條例第35條之1第1款及第2
    款前段規定，該次修正施行前犯同條例第10條之罪之案件，
    於該條例施行後，偵查中，由檢察官依修正後規定處理；審
    判中，由法院或少年法院（地方法院少年法庭）依修正後規
    定處理。是犯同條例第10條第1項之施用第一級毒品罪、同
    條第2項之施用第二級毒品罪者，不論行為係在修正前或修
    正後，法院審判中之案件均應依新法規定處理。而同日施行
    之修正後同條例第20條第3項規定：「依前項規定為觀察、
    勒戒或強制戒治執行完畢釋放後，3年後再犯第10條之罪者
    ，適用前二項之規定。」第23條第2項則規定「觀察、勒戒
    或強制戒治執行完畢釋放後，3年內再犯第10條之罪者，檢
    察官或少年法院（地方法院少年法庭）應依法追訴或裁定交
    付審理。」鑑於將施用毒品者監禁於監獄內，僅能短期間防
    止其接觸毒品，因慣用毒品產生之「心癮」根本無法根除，
    並慮及毒品條例施行多年累積之戒毒經驗及實效，暨逐步擴
    充之醫療、戒癮機構、專業人力、社區支援系統等資源，尤
    以本次毒品危害防制條例第24條修正，擴大檢察官對施用毒
    品者附條件緩起訴處分之範圍，使其能視個案具體情形給予
    適當多元社區處遇。本次修正後對於施用毒品者之思維，自
    應與時俱進，擺脫以往側重於「犯人」身分之處罰，著重其
    為「病患」之特質，而因毒品戒除不易，須經長期且持續之
    治療，施用毒品者既被視為「病患性犯人」，最佳處遇方式
    即為治療，若繼續施以刑罰只具懲罰功能，不僅無法戒除毒
    癮，更漸趨與社區隔離，有礙其復歸社會，自應以「治療」
    疾病為出發點，重新評價前揭所謂「3年後再犯」之意義。
    是除檢察官優先適用同條例第24條命附條件緩起訴處分處遇
    （不論幾犯，亦無年限）外，對於施用毒品初犯者，應適用
    第20條第1項、第2項為機構內之觀察、勒戒或強制戒治；若
    於上開機構內處遇執行完畢釋放後，於「3年內再犯」者，
    依第23條第2項規定，應依法追訴；倘於「3年後再犯」自應
    再回歸到傳統醫療體系機構內重為觀察、勒戒或強制戒治之
    治療，以期對於戒除毒癮不易者，透過機構內、外處遇及刑
    事制裁等方式交替運用，能控制或使其改善至完全戒除毒癮
    。從而所謂「3年後再犯」，只要本次再犯（不論修正施行
    前、後）距最近一次觀察、勒戒或強制戒治執行完畢釋放，
    已逾3年者，即該當之，不因其間有無犯第10條之罪經起訴
    、判刑或執行而受影響（最高法院109年度台上大字第3826
    號裁定意旨參照）。準此，行為人再犯施用毒品若距最近一
    次觀察、勒戒或強制戒治執行完畢釋放，已逾3年者，應不
    具備訴追條件，法院即不得逕予論罪科刑，而應由檢察官審
    酌個案情形，認有以設施拘束人身自由方式協助戒癮之必要
    時，得依毒品危害防制條例第20條第1項、第3項規定聲請法
    院裁定將被告送勒戒處所觀察、勒戒，若尚無拘束人身自由
    必要時，則可依同條例第24條第1項規定為附命完成戒癮治
    療之緩起訴處分。
㈣、本件抗告意旨雖認判處徒刑對被告較為有利，但其既係於觀
    察、勒戒執行完畢之3年後再犯，揆諸前揭說明，法院僅得
    就檢察官之聲請判斷有無違背法令、事實認定是否有誤或其
    裁量是否有重大明顯瑕疵等事項為有限度之低密度審查，並
    無得依被告所請改為論罪科刑之權限，是抗告意旨之主張，
    並非有據。此外，法務部已修正「有無繼續施用毒品傾向評
    估標準紀錄表」及「有無繼續施用毒品傾向評估標準說明手
    冊」，並於110年3月26日實施，將「毒品相關司法紀錄」及
    「其他犯罪相關紀錄」之計分方式均修正為總分上限各為10
    分（修正前無上限），是被告雖有多筆毒品及其他犯罪相關
    司法紀錄，但經施以觀察、勒戒後，依修正後評估標準，並
    不一定會被認定為有繼續施用毒品傾向而施以強制戒治，相
    較於其所犯施用第一級毒品罪之法定最低本刑有期徒刑6月
    ，若判處徒刑亦未必會比施以觀察、勒戒對被告較為有利，
    況觀察、勒戒或強制戒治重在戒癮治療，與有期徒刑之刑罰
    性質尚有不同，亦難互相比較，附此敘明。
四、綜上所述，原審法院依檢察官之聲請，裁定被告應送勒戒處
    所觀察、勒戒，經核其認事用法，並無違誤。被告猶執前詞
    提起本件抗告，指摘原裁定不當，為無理由，應予駁回。
據上論斷，應依刑事訴訟法第412條，裁定如主文。
中　　華　　民　　國　　110 　年　　3 　　月　　29　　日
                  刑事第二十庭  審判長法　官  王復生  
                                      法　官  蕭世昌  
                                      法　官  張紹省
以上正本證明與原本無異。
不得再抗告。
                                      書記官  莫佳樺
中　　華　　民　　國　　110 　年　　3 　　月　　30　　日